【裁判字號】    89,上更(一),47
【裁判日期】    890307
【裁判案由】    確認抵押債權不存在
【裁判全文】
臺灣高等法院民事判決  八十九年度上更(一)字第四十七號
      上  訴  人  甲○○
      訴訟代理人  翁方彬  律師
      被上 訴 人  乙  ○  住台北市○○路○段七二巷十弄十七之三號四樓
右當事人間請求確認抵押債權不存在事件，上訴人對於中華民國八十七年八月四日臺
灣臺北地方法院八十七年度訴字第一六八六號第一審判決提起上訴，經最高法院第一
次發回更審，本院判決如左：
    主  文
原判決廢棄。
被上訴人在第一審之訴駁回。
第一、二審及發回前第三審訴訟費用由被上訴人負擔。
    事  實
甲、上訴人方面：
一、聲明：求為如主文所示之判決。
二、陳述：
  (一)上訴人於民國八十五年十月十六日晚間九時許，在台北市○○○路○段五五五號
    聯合報大樓一樓大廳，交付如附表二所示支票二紙共九十萬元（因借款一百萬元
    ，預扣三個月利息七萬五千元，再扣除代書佣金二萬五千元，故僅交付九十萬元
    ）予被上訴人之夫胡世耀，胡世耀並當場交付他項權利證明書、土地及建物所有
    權狀正本，及當場簽發交付如附表三所示之本票一紙給上訴人，當時傅鳳停亦在
    場，上訴人所交付之前開支票業已兌現。
  (二)八十五年十月十六日被上訴人之夫胡世耀交付附表三所示本票時，系爭抵押權業
    已設定，以胡世耀任職合作金庫擔任高級稽查，對貸放款程序之瞭解，若上訴人
    未交付借款，胡世耀如何願交付所有證件正本及本票。經向銀行查詢，附表二編
    號一所示支票領款人為吳傅鳳停，附表二編號二所示支票領款人為謝廷寶。上訴
    人雖不認識被上訴人乙○，但其將所有權狀正本、印鑑證明等交給其夫胡世耀，
    授權其夫借錢，並持乙○及胡世耀共同簽發之本票向上訴人取款，此乃不爭之事
    實，因此上訴人是借錢給被上訴人乙○及其夫胡世耀二人。
  (三)上訴人於交付支票後三個月後，曾聯絡胡世耀請求支付利息每月二萬五千元，胡
    世耀要求上訴人向傅鳳停收取，上訴人也順利向傅鳳停收取三個月的利息共七萬
    五千元。上訴人將附表二所示支票二紙交付胡世耀後，胡世耀交予他人非上訴人
    所能干涉；設若被上訴人及胡世耀未收到該筆款項，但卻將重要文件包括所有權
    狀及本票等交付上訴人，依照常理應立即處理，豈有自八十五年十月至今已一年
    半才起訴請求之理。
  (四)上訴人持對胡世耀之「台灣台北地方法院債權憑證」去強制執行胡世耀之銀行存
    款及薪水時，他均無異議，因此上訴人已順利於八十七年七月二十九日受償三千
    八百三十元，並與其他債權人併案分配受償共二十五萬零三百四十九元，借款人
    胡世耀既已承認此筆借款，則抵押權怎會不存在？莫非被上訴人之夫盜取其證件
    設定？
  (五)被上訴人一再聲稱本票已撕毀，並非事實，本票一直完整的在上訴人手中，豈容
    被上訴人一再自稱撕毀或有爭執。上訴人係親手將二張支票交給胡世耀，而胡世
    耀亦親手將本票、他項權利證明書、權狀正本交給上訴人，並非如被上訴人所言
    由代書傅鳳停代收支票。惟胡世耀取得支票後，如何使用或交給誰，則非上訴人
    所能干涉。如果被上訴人將支票交給第三者兌領，債權就可以不存在，怎能讓人
    心服？此二張支票提領人一為其夫銀行之專任代書傅鳳停，一為傅鳳停之朋友謝
    廷寶，被上訴人夫妻、代書傅鳳婷三人有共同詐騙上訴人之嫌疑。
  (六)依據常理，胡世耀係中華民國公務員考試合格合庫的高級稽核，一般人若僅開立
    本票向人調現，誆稱一時疏忽未拿現金，尚說得過去，但此次借款，乃將設定好
    之他項權利證明書、設定契約書、所有權狀正本，再加上被上訴人與其夫共同簽
    發之本票正本，完全交給上訴人，卻仍謊稱未拿到支票，顯不合常理。被上訴人
    之夫在開庭時謊稱八十五年十月十六日晚八時見面取款時，不知設定好否，此為
    更大笑話，他項權利證明書、設定契約書在他手上，難道他不識字嗎？
三、證據：除援用第一審立證方法外，補提：臺灣臺北地方法院債權憑證、臺灣臺北
    地方法院民事執行處通知影本各一件。
乙、被上訴人方面：
一、聲明：求為判決駁回上訴。
二、陳述：除與原判決記載相同者予以引用外，補稱：
  (一)民法上之金錢借貸係屬要物契約，必須有金錢之交付始發生金錢借貸之法律效力
    。被上訴人確曾透過傅鳳停代書之介紹，欲向上訴人借款一百萬元。惟被上訴人
    迄今未曾自上訴人手中收取任何之借款，且被上訴人亦曾書立存證信函向上訴人
    主張未收到該筆借款，從而兩造確無金錢借貸之法律關係，至為灼然。
  (二)上訴人所主張之兩張支票（即支付借款之支票），其提示人皆非被上訴人或被上
    訴人之夫胡世耀，且被上訴人既欲借款，表示需款孔急，則被上訴人又焉有可能
    將借自上訴人之支票轉交由其他不相識之人提示？
  (三)被上訴人之夫胡世耀透過代書傅鳳停欲向上訴人借款之際，確曾交付他項權利證
    明書及簽發本票，而上訴人又以該本票聲請裁定准予強制執行被上訴人之夫胡世
    耀之薪資，但本票裁定並無實質之確定力，對於兩造之權義爭執亦無證明力，更
    何況被上訴人之夫胡世耀確曾具狀向台北地方法院民事執行處聲明異議，由此足
    證被上訴人或被上訴人之夫胡世耀，確實因未收到借款而對強制執行聲明異議。
  (四)再依台北地方法院之刑事判決認定，上訴人之款項係交付予傅鳳停代書，而為傅
    鳳停代書所侵占，且被上訴人自始至終未曾授權傅鳳停代書代為收受借款，則傅
    鳳停代書顯無權代表或代理被上訴人收受借款之支票，則上訴人自始至終未曾將
    借款交付被上訴人或被上訴人之夫胡世耀，顯無疑義。被上訴人既未自上訴人手
    中收取任何之借款，則兩造間即無金錢借貸之債權債務存在，附屬之抵押權亦失
    所附麗，自應塗銷。從而原判決之認事用法，均無違誤。
三、證據：除援用第一審所提之證據外，補提郵局存證信函影本、民事異議狀、臺灣
    臺北地方法院刑事判決影本各一件。
    理  由
一、本件被上訴人主張：伊於民國八十五年九月間以台北市○○區○○段四小段四六
    四號土地所有權應有部分四分之一，及其上之台北市○○街五一巷十一之七號房
    屋，即附表一所示之不動產，透過訴外人傅鳳停（即吳傅鳳婷）代書而欲向上訴
    人借款一百萬元，經上訴人同意借款後，乃以借款額加計兩成設定抵押權，於八
    十五年十月十六日向臺北市松山地政事務所，為登記字號信義字第二一一四二─
    Ｏ號、設定最高限額本金一百二十萬元之抵押權與上訴人，惟上訴人迄未給付約
    定之借款一百萬元，經伊以存證信函向上訴人催付借款或請求塗銷抵押權登記，
    上訴人均置之不理，上訴人既未交付借款予伊，則兩造顯無金錢借貸之債權存在
    ，則從屬於債權之抵押權自亦失所附麗，上訴人應塗銷前開抵押權登記。爰求為
    確認上訴人就系爭之不動產，所為一百二十萬元之本金最高限額抵押權所擔保之
    一百萬元債權不存在，並請求塗銷該抵押權登記（被上訴人於上訴後就聲明確認
    本金最高限額抵押權不存在部分予以更正減縮）。
二、上訴人則以：伊已於民國八十五年十月十六日晚間九時許，在台北市○○○路○
    段五五五號聯合報大樓一樓大廳，交付如附表二所示支票二紙共面額九十萬元（
    因借款一百萬元，預扣三個月利息七萬五千元，再扣除代書佣金二萬五千元，故
    僅交付九十萬元）予被上訴人之代理人即其夫胡世耀，胡世耀收款後並當場交付
    他項權利證明書、土地及建物所有權狀正本，及當場簽發交付如附表三所示之本
    票一紙，當時傅鳳停亦在場，伊所交付之前開支票業已兌現；胡世耀任職合作金
    庫擔任高級稽查，對貸放款程序知之甚詳，若上訴人未交付借款支票，胡世耀如
    何願交付所有證件正本及本票；經向銀行查詢，附表二編號一所示支票領款人為
    吳傅鳳停，附表二編號二所示支票領款人為謝廷寶；且上訴人於支付二紙支票三
    個月後曾聯絡胡世耀，經胡世耀指示向傅鳳停收取借款利息三個月共計七萬五千
    元等語，資為抗辯。
三、查被上訴人於民國八十五年九月間，以系爭之不動產透過傅鳳停代書欲向上訴人
    借款一百萬元，經上訴人同意借款後，乃以借款額加計兩成設定最高限額本金一
    百二十萬元之抵押權，於八十五年十月十六日向臺北市松山地政事務所以登記字
    號為信義字第二一一四二─Ｏ號登記之事實，業據被上訴人提出土地登記簿謄本
    、建物登記謄本各一份為證，並為上訴人所不爭，此部分固堪信為真實。而上訴
    人於民國八十五年十月十六日晚間九時許，在台北市○○○路○段五五五號聯合
    報大樓一樓大廳，交付如附表二所示支票二紙共九十萬元（因借款一百萬元，預
    扣三個月利息七萬五千元，再扣除代書佣金二萬五千元，故僅交付九十萬元）予
    被上訴人之夫胡世耀，胡世耀本人並當場交付系爭抵押權之他項權利證明書、土
    地及建物所有權狀正本，及當場簽發交付如附表三所示之本票一紙，當時傅鳳停
    亦在場，上訴人所交付之前開支票業已兌現等情，亦據上訴人提出本票、他項權
    利證明書、土地及建物所有權狀為證。被上訴人則對前開時間地點，由其夫胡世
    耀將系爭不動產設定抵押權之他項權利證明書、土地及建物所有權狀正本、附表
    三所示本票交付上訴人，當時傅鳳停亦在場等情均不爭執。證人胡世耀於原審法
    院就其於前開時、地，交付附表三所示本票一紙、他項權利證明書、不動產所有
    權狀予上訴人，當時傅鳳停亦在場之情節，亦承認為真實，與上訴人所述相符。
四、被上訴人之夫即證人胡世耀於原審法院雖稱：當時上訴人並未付款，亦未交付附
    表二所示二紙支票給伊，而係告知將於一週後匯款至胡世耀帳戶，但上訴人未依
    約匯款，且否認有付借款利息予上訴人等情云云（原審八十七年六月二十六日言
    詞辯論筆錄參照）。惟查胡世耀服務於金融機構數十年，現任職合作金庫高級稽
    核，對於貸款等應注意之事項均比一般人之常識豐富，依經驗法則，如當時上訴
    人未將系爭支票二紙共九十萬元交付與胡世耀，則胡世耀絕不可能於未收到系爭
    九十萬元支票，即將設定抵押之所有證件及借款之本票全部交付給上訴人，被上
    訴人所辯，顯然有違情理，不足採信。故上訴人主張其所簽發如附表二所示之九
    十萬元支票，係由被上訴人之夫胡世耀當面收受，應屬可信。
五、按「夫妻於日常生活互為代理人」民法第一千零三條第一項定有明文。依被上訴
    人於原審之起訴狀中自認：「緣原告於八十五年九月間以前開房地透過傅鳳停代
    書而欲向被告借款一百萬元。經被告同意借款後，乃以借款加計兩成而設定抵押
    權與被告。惟被告迄未給付約定之借款一百萬元。..........」（詳原審卷第四
    頁、第五頁起訴狀事實及理由一、所載）。被上訴人於致上訴人之郵局存證信函
    中亦稱：「本人乙○將座落台北市○○區○○路五一巷一一號之七之不動產及土
    地，委請代書傅鳳停代辦抵押借款新台幣壹百萬元正，並於八十五年十月十六日
    設定登記新台幣壹百貳拾萬元完畢，惟本人迄今尚未收到該項借款....」等語（
    詳本院前審卷第五一頁）。被上訴人與胡世耀為夫妻關係，其日常生活本互為代
    理人，何況被上訴人將借款所須之全部證件，均交由其夫胡世耀在代書傅鳳停之
    前當面交予上訴人，足證胡世耀當場簽發交給上訴人如附表三之本票，係得自上
    訴人之授權，無庸置疑。而系爭九十萬元之支票二紙，均已兌現，附表二編號一
    支票之領款人為傅鳳停、編號二之支票領款人為謝廷寶，其領款人固均非被上訴
    人或其夫胡世耀，惟胡世耀於收受支票後如何交付轉讓，乃其自由，支票既已兌
    現，則兩造間自已成立民法第四百七十五條消費借貸之法律關係，要無可疑，被
    上訴人否認收到系爭二紙支票九十萬元，委無可採。
六、上訴人於本院前審之準備書狀中雖稱：「上訴人（被告）並不認識被上訴人（原
    告）亦未借錢給原告之夫胡世耀，由胡世耀提供原告所有房屋設定抵押權給被告
    ，並由原告之夫當場開立原告乙○、胡世耀共同簽發之本票新台幣壹佰萬元于被
    告，因此借款人應為原告之夫胡世耀，設定抵押權人擔保人為原告乙○」云云；
    於本院前審言詞辯論時亦稱：一百萬元我是借給胡世耀，胡世耀也將對造所有房
    屋之所有權狀及他項權利狀正本放在上訴人這（裡），我也以這一百萬元的債權
    之債權憑證去查封胡世耀帳戶中三千八百三十元......  」等語（詳本院前審卷
    第四三頁正面、第四六頁反面）。但其於原審法院陳稱：「因為胡世耀在合作金
    庫上班，傅代書跟合作金庫往來十幾年，覺得胡世耀頗正直，而且是『借款人』
    乙○之先生且是公務員，交款時傅代書也在場而且是胡世耀親自簽本票，本票上
    乙○名字也是他寫的，胡世耀是公務員我相信他不會背負偽造文書之罪嫌，且傅
    代書說乙○本來也要去（來），現在國父紀念館參加宴會來不及過來，所以只有
    胡世耀及傅代書來，只有他二人在場」等語（詳原審卷第十八頁、第十九頁言詞
    辯論筆錄）。而於本院行使闡明權後，已稱其係借款給上訴人乙○，僅係將款交
    給胡世耀（詳本院八十九年二月二十二日準備程序筆錄）。足見上訴人貸款之對
    象確係被上訴人，而非其夫胡世耀，只是因不諳法律用語，將「借款人」乙○與
    「收款人」胡世耀夫婦之「借款」、「交款」用語混淆而已。
七、上訴人聲請強制執行胡世耀之薪資及存款，係依據系爭本票之裁定取得執行名義
    ，並非基於消費借貸之法律關係，故上訴人與被上訴人之夫胡世耀間，並無消費
    借貸之法律關係存在，而係存在於上訴人與被上訴人兩造間甚明。至被上訴人提
    出之臺灣臺北地方法院八十七年度訴字第一八九六號偽造文書刑事判決，係檢察
    官以訴外人傅鳳停有詐欺罪嫌移送台北地方法院併辦，台北地方法院則以檢察官
    移送併辦之事實，屬於侵占而非詐欺，與論罪部分無連續犯之關係，爰退回檢察
    官另行處理，並未作實質上之審判，況刑事判決於獨立之民事訴訟，並不受其拘
    束，被上訴人所提之前述刑事判決影本，並不能為其有利之證明，併予敘明。
八、綜上所述，上訴人之所辯為可採。從而被上訴人請求確認上訴人就被上訴人所有
    如附表一所示之不動產，於八十五年十月十六日向臺北市松山地政事務所所為登
    記字號信義字第二一一四二－○號、設定一百二十萬元之本金最高限額抵押權所
    擔保之一百萬元債權不存在，並請求上訴人應將被上訴人所有如附表一所示不動
    產前開抵押權登記予以塗銷自非正當，原審法院為被上訴人勝訴之判決，自有違
    誤，上訴意旨指摘原判決不當，聲明廢棄改判，為有理由，自應予廢棄改判。本
    件事證已臻明確，兩造其餘攻擊防禦方法與舉證，均無礙勝負判斷，爰不一一論
    列，附此敘明。
據上論結，本件上訴為有理由，依民事訴訟法第四百五十條、第七十八條，判決如主
文。
中      華      民      國    八十九    年      三      月      七      日
                              臺灣高等法院民事第十二庭
                                  審判長法  官  林  丁  寶
                                        法  官  蔡 翁金 針
                                        法  官  高  鳳  仙
右正本係照原本作成。
如不服本判決，應於判決送達後二十日內，向本院提出上訴狀，其未表明上訴理由者
，應於提出上訴後二十日內向本院補提理由書狀（均須按他造當事人之人數附繕本）
，並依後附民事訴訟法第四百六十六條之一規定辦理。
中      華      民      國    八十九    年      三      月      九      日
                                        書記官  許  麗  卿
第四百六十六條之一
對於第二審判決上訴，上訴人應委任律師為訴訟代理人。但上訴人或其法定代理人具
有律師資格者，不在此限。
上訴人之配偶、三親等內之血親、二親等內之姻親，或上訴人為法人、中央或地方機
關時，其所屬專任人員具有律師資格並經法院認為適當者，亦得為第三審訴訟代理人
。
第一項但書及第二項情形，應於提起上訴或委任時釋明之。
上訴人未依第一項、第二項規定委任訴訟代理人，或雖依第二項委任，法院認為不適
當者，第二審法院應定期先命補正。逾期未補正亦未依第四百六十六條之二為聲請者
，第二審法院應以上訴不合法裁定駁回之。


司法院資訊處製作；財團法人民間司法改革基金會備份。
